【裁判字號】    97,訴,916
【裁判日期】    980306
【裁判案由】    債務人異議之訴
【裁判全文】
臺灣士林地方法院民事判決               97年度訴字第916號
原      告  乙○○
訴訟代理人  高瑩  律師
被      告  第一商業銀行股份有限公司
法定代理人  丙○○
訴訟代理人  甲○○
上列當事人間債務人異議之訴事件，本院於98年2 月20日言詞辯
論終結，判決如下：
    主  文
原告之訴駁回。
訴訟費用由原告負擔。
    事實及理由
一、本件被告之法定代理人原為張兆順，嗣於民國97年7 月10日
    變更為丙○○，嗣被告之新任法定代理人丙○○已委任代理
    人於97年9 月9 日聲明承受訴訟，先予敘明。
二、原告起訴主張：原告之父林士琨自伊6 歲起，即拋妻棄子離
    家，嗣於85年間去世，與原告均無往來，原告對其在外行為
    、財產狀況，乃至所欠債務，亦無所悉。詎被告竟以林士琨
    於80年間曾為第三人公司擔任保證人，而該公司於82年間倒
    閉，致林士琨積欠被告債務為由，聲請本院以96年度執字第
    39593 號強制執行事件，查封原告以多年積蓄及貸款購得，
    供居住使用，非屬林士琨遺產之臺北市○○區○○路3 段18
    9 巷80弄22號4 樓房屋。原告震驚之餘，始得知前開債務之
    存在，原告及家人並因而憂憤成疾，健康受損。惟上開債務
    係原告於繼承開始後，始發生代父履行責任之保證契約債務
    。因原告自幼與父疏離，未與之聯絡，現又經濟拮据，倘由
    原告繼續履行前揭債務，對於原告之權益影響甚鉅，顯失公
    平，依97年5 月9 日修正施行之民法繼承編施行法第1 條之
    2 第1 項及97年1 月4 日修正施行之民法第1148條第2 項規
    定，該債務得以原告所得遺產為限，負清償責任。據此，被
    告所據以強制執行之執行名義成立後，已有消滅或妨礙其請
    求之事由發生，為此，爰依強制執行法第14條第1 項規定，
    提起本件債務人異議之訴，並聲明：(一)臺灣士林地方法院96
    年度執字第3959 3號強制執行事件應予撤銷。(二)訴訟費用由
    被告負擔。
三、被告則以：原告之被繼承人林士琨於繼承開始前，即因保證
    契約債務發生代負履行之責任。林士琨死亡後，原告未依法
    拋棄繼承，其情形與民法第1148條第2 項所定情形不符等語
    置辯，故聲明：(一)原告之訴駁回。(二)訴訟費用由原告負擔。
四、本件不爭執事項如下：
  (一)原告之父林士琨因擔任家好興業股份有限公司（下稱家好公
    司）之連帶保證人而負債務，經臺灣板橋地方法院以82年度
    重訴字第222 號判決，命其應與家好公司及林龍儒、邱復英
    、邱維讓、張芸芸、李邱讓英等人連帶給付被告新臺幣（以
    下同）13,359,489元及其利息、違約金。
  (二)林士琨於85年5 月29日死亡，原告當時未於法定期限內為拋
    棄繼承或限定繼承。
  (三)被告就前揭債權，曾對連帶債務人聲請強制執行，受償執行
    費用158 元，並經臺灣板橋地方法院換發債權憑證，嗣又經
    臺灣屏東地方法院換發債權憑證。被告另曾以臺灣屏東地方
    法院所發之債權憑證為執行名義，於臺灣臺北地方法院95年
    度執字第16585 號執行事件中參與分配，受償6,829 元。
  (四)被告於96年10月18日以前揭臺灣屏東地方法院換發之債權憑
    證為執行名義，向本院執行處聲請就原告之財產為強制執行
    ，聲請執行之金額為13,359,489元及其利息、違約金。
  (五)本院執行處以96年度執字第39593 號受理被告強制執行之聲
    請，並就原告所有坐落臺北市○○區○○段2 小段第7 地號
    土地及同段第273 建號建物（門牌號碼：臺北市○○區○○
    路3 段189 巷80弄22號4 樓）等財產為查封扣押，現強制執
    行程序尚未終結。
  (六)前揭查封扣押之財產非屬林士琨之遺產。
五、本件兩造爭點為：原告所負債務是否屬97年1 月4 日修正施
    行之民法第1148條第2 項所定「繼承人對於繼承開始後，始
    發生代負履行責任之保證契約債務」之情形？倘若是，則再
    由原告繼續履行債務，是否顯失公平？且首應釐清者，厥為
    前者，經查：
  (一)按繼承在民法繼承編97年1 月4 日前開始，繼承人對於繼承
    開始後，始發生代負履行責任之保證契約債務，由其繼續履
    行債務顯失公平者，得以所得遺產為限，負清償責任，97年
    5 月7 日修正公布之民法繼承編施行法第1 條之2 第1 項固
    有明文。惟觀其立法意旨，無非以被繼承人死亡後始發生之
    代負履行責任之保證契約債務，繼承人於繼承時無法預知，
    故不宜由繼承人負無限制之清償責任。倘保證契約債務於被
    繼承人生前即已發生代負履行責任，因其繼承人於繼承時得
    主張限定繼承或拋棄繼承，應無上開規定之適用。可知判斷
    是否「於繼承開始後，始發生代負履行責任」，應以被繼承
    人是否於生前即發生代負履責任加以觀察，並非以繼承人代
    負履行責任之時間為判斷。
  (二)本件原告之父林士琨生前曾擔任家好公司之連帶保證人，且
    其代履行責任至遲應於82年間即已因家好公司倒閉未償還其
    主債務而發生，此由原告自陳：家好公司於82年度倒閉等語
    ；另被告據以聲請強制執行之執行名義即臺灣屏東地方法院
    債權憑證亦載明原執行名義之名稱為：臺灣板橋地方法院82
    年度重訴字第222 號確定判決等情（見本院卷第24頁），即
    可明白推知。職是，林士琨於死亡前，即已因前揭連帶保證
    契約，發生代家好公司履行之責任，依照前揭說明，應無97
    年1 月4 日修正施行之民法第1148條第2 項之適用。原告誤
    以自己因繼承林士琨債務而發生代負履行責任，係於繼承開
    始後為由，主張應依97年5 月9 日修正施行之民法繼承編施
    行法第1 條之2 第1 項及97年1 月4 日修正施行之民法第11
    48條第2 項之規定，就其前開債務，得以原告所得遺產為限
    負清償責任云云，核非可採。
六、綜上所述，被告據以聲請強制之執行名義，尚無原告所主張
    「於執行名義成立後有消滅或妨礙被告請求之事由發生」之
    情事，原告猶執前詞，提起債務人異議之訴，請求撤銷本院
    96年度執字第39593 號強制執行事件，為無理由，應予駁回
    。
七、本件兩造其餘攻擊、防禦方法，核與結論之判斷，不生影響
    ，爰不一一論述，附此敘明。
據上論結，本件原告之訴為無理由，應依民事訴訟法第78條，判
決如主文。
中    華    民    國    98    年    3     月    6     日
                  民事第一庭法  官  周群翔
以上正本係照原本作成。
如對本判決上訴須於判決送達後20日內向本院提出上訴狀。
中    華    民    國    98    年    3     月    6     日
                            書記官  阮弘毅


司法院資訊處製作；財團法人民間司法改革基金會備份。
